ACORDAO-COMPLETO-2493157

ACÓRDÃO 12135/2021 ATA 31/2021 - PRIMEIRA CÂMARA

VISTOS, relatados e discutidos estes autos de tomada de contas especial instaurada em razão da não comprovação da regular aplicação de recursos federais repassados mediante convênio,
ACORDAM os Ministros do Tribunal de Contas da União, reunidos em sessão da Primeira Câmara, ante as razões expostas pelo Relator, em:
9.1. julgar irregulares as contas do sr. Iracy de Freitas Nunes, condenando-o ao pagamento das quantias abaixo relacionadas, com a incidência dos devidos encargos legais, calculados a partir das datas correspondentes até a do efetivo recolhimento, na forma da legislação em vigor, nos termos dos arts. 1°, inciso I, 16, inciso III, alíneas "a" e "c", 19 e 23, inciso III, da Lei 8.443/1992:
	Data
	Valor (R$) 
	Natureza

	28/12/2012
	3.400,00
	Débito

	28/12/2012
	3.300,00
	Débito

	28/12/2012
	2.200,00
	Débito

	31/12/2012
	1.400,00
	Débito

	31/12/2012
	8.500,00
	Débito

	17/9/2020
	366,85
	Crédito

9.2. julgar irregulares as contas do sr. José Waldoli Filgueira Valente, condenando-o ao pagamento da quantia abaixo relacionada, com a incidência dos devidos encargos legais, calculados a partir das datas correspondentes até a do efetivo recolhimento, na forma da legislação em vigor, nos termos dos arts. 1°, inciso I, 16, inciso III, alínea "c", 19 e 23, inciso III, da Lei 8.443/1992:
	Data
	Valor (R$) 

	2/10/2013
	60.400,00

9.3. fixar o prazo de 15 (quinze) dias, a contar das datas das notificações, para que os responsável de que tratam os subintes 9.1. e 9.2. deste acórdão comprovem, perante o Tribunal, o recolhimento das referidas quantias aos cofres do Fundo Nacional de Desenvolvimento da Educação, nos termos do art. 23, inciso III, alínea "a", da Lei 8.443/1992 c/c o art. 214, inciso III, alínea "a", do Regimento Interno do TCU (RI/TCU) ;
9.4. aplicar aos responsáveis abaixo arrolados a pena de multa prevista no art. 57 da Lei 8.443/1992, de acordo com o valor indicado:
	Responsável
	Valor (R$) 

	Iracy de Freitas Nunes
	47.000,00

	José Waldoli Filgueira Valente
	3.000,00

9.5. fixar o prazo de 15 (quinze) dias, a contar da data das notificações, para que os responsáveis de que trata o subitem anterior comprovem, perante o Tribunal (arts. 214, inciso III, alínea "a", e 269 do RI/TCU) , o recolhimento das referidas quantias aos cofres do Tesouro Nacional, atualizadas monetariamente, quando pagas após seu vencimento, desde a data de prolação deste acórdão até a do efetivo recolhimento, na forma da legislação em vigor;
9.6. autorizar a cobrança judicial das dívidas, caso não atendidas as notificações, nos termos do art. 28, inciso II, da Lei 8.443/1992;
9.7. dar ciência deste acórdão à Procuradoria da República no Estado do Pará, nos termos do art. 16, § 3º, da Lei 8.443/1992.

Tomada de contas especial instaurada em razão de irregularidades na aplicação dos recursos federais repassados por força de convênio celebrado entre o Fundo Nacional de Desenvolvimento da Educação (FNDE) e o Município de Cametá - PA.

Primeira Câmara

Prefeitura Municipal de Cametá - PA.

3. Interessados/Responsáveis:
3.1. Interessado: Fundo Nacional de Desenvolvimento da Educação (00.378.257/0001-81)
3.2. Responsáveis: Iracy de Freitas Nunes (XXX.689.872-XX); José Waldoli Filgueira Valente (XXX.146.732-XX).

13.1. Ministros presentes: Walton Alencar Rodrigues (Presidente), Vital do Rêgo e Jorge Oliveira.
13.2. Ministro-Substituto convocado: Augusto Sherman Cavalcanti (Relator).
13.3. Ministro-Substituto presente: Weder de Oliveira.

ACORDAO-COMPLETO-2580228

Acórdão 757/2023 - Plenário

ACORDAO-COMPLETO-2537026

Acórdão 4511/2022 - Primeira Câmara

AUGUSTO SHERMAN

Trata-se de tomada de contas especial instaurada em razão de irregularidades na aplicação dos recursos federais repassados por força do convênio 700.965/2011, celebrado entre o Fundo Nacional de Desenvolvimento da Educação (FNDE) e o Município de Cametá/PA.
2.	O convênio, no valor de R$ 102.261,18, sendo R$ 101.238,57 à conta do concedente e R$ 1.022,61 referentes à contrapartida, teve por objeto a aquisição de mobiliário e equipamentos padronizados para equipar as escolas de educação infantil do Programa Nacional de Reestruturação e Aparelhagem da Rede Escolar Pública de Educação Infantil - Proinfância, com vigência estipulada para o período de 23/12/2011 a 17/10/2013 (peça 6) .
3.	Caracterizada a omissão no dever de prestar contas, foi promovida a oitiva dos ex-prefeitos municipais, srs. José Waldoli Filgueira Valente (gestões de 2009 a 2012 e 2017 a 2020) e Iracy de Freitas Nunes (gestão de 2013 a 2016) .
4.	O sr. Iracy de Freitas Nunes foi instado a se manifestar pela omissão no dever de prestar contas e por não ter comprovado a regular aplicação dos recursos retirados da conta corrente específica do convênio na data de 2/10/2013, no valor total de R$ 60.400,00 (peça 43) .
5.	O sr. José Waldoli Filgueira Valente foi citado por não ter comprovado a regular aplicação dos recursos retirados da conta corrente específica do convênio na data de 17/1/2012, no valor total de R$ 40.838,57.
6.	Dando seguimento ao feito, a unidade técnica assim se manifestou:
	"HISTÓRICO
2.	O convênio foi firmado no valor de R$ 102.261,18, sendo R$ 101.238,57 à conta do concedente, integralmente repassados (peça 8) e R$ 1.022,61 referentes à contrapartida do convenente. Teve vigência de 23/12/2011 a 17/10/2013, com prazo para apresentação da prestação de contas em 16/12/2013, portanto, na gestão do Sr. Iracy de Freitas Nunes. 
3.	Em intervenção inicial nos autos, a SECEX-TCE, em pareceres convergentes (peças 27-29) , após atestar a presença, no processo, dos pressupostos de constituição e de procedibilidade constantes da Instrução Normativa TCU 71/2012, modificada pela Instrução Normativa TCU 76/2016, supondo que os recursos houvessem sido integralmente geridos pelo Sr. José Waldoli Filgueira Valente, atribuiu a responsabilidade integral pelo débito a este agente, enquanto que ao Sr. Iracy de Freitas Nunes foi unicamente imputada responsabilidade pela omissão do dever de prestar contas, uma vez que o prazo final para apresentação recaía no período de seu mandato (16/12/2013) , de acordo com as prescrições da Súmula 230 do Tribunal de Contas da União. 
4.	Com base nestes pressupostos, foram delineados os chamamentos dos responsáveis, na seguinte distribuição: 
...
5.	Efetuados os chamamentos (peças 33-34) , a partir de autorização do nobre Relator (peça 30) , o Sr. José Waldoli Figueira Valente, por meio de advogado constituído (peça 39) , apresentou alegações de defesa (peça 40-41) , limitando-se a apontar a responsabilidade de seu sucessor, a quem incumbia o dever de prestar contas, diante dos respectivos períodos de gestão. O Sr. Iracy de Freitas Nunes, a despeito da convocação e do recebimento da notificação correspondente (peça 38) , não compareceu aos autos. 
6.	Retornando os autos a esta unidade instrutiva, foi identificado equívoco na distribuição de responsabilidades inicialmente formulada, derivada de imprecisão dos extratos bancários originalmente apostos aos autos (peça 9) . Assim esclareceu a instrução de peça 44, em manifestação posteriormente chancelada pelo escalão dirigente da unidade (peças 45-46) :
7.	Conforme o extrato bancário então disponível nos autos (peça 9) , os recursos foram creditados na conta corrente bancária específica em duas ordens bancárias, na mesma data (17/1/2012) , sendo aplicados integralmente em um fundo de investimento na data de 20/1/2012.  O valor ainda disponível, tanto na conta corrente quanto em aplicações financeiras, na data do extrato (18/4/2018) , era de apenas R$ 352,41.
8.	Coligindo extratos posteriores da conta corrente, a partir de documentos custodiados pelo TCU, extraídos do sistema RPG - Registros de Contas Públicas - pôde-se comprovar que o Sr. Iracy de Freitas Nunes, ex-Prefeito Municipal na gestão 2013-2016, efetuou retiradas da conta corrente específica na data de 2/10/2013, no valor total de R$ 60.400,00 (peça 43) . Destarte, deve responder pessoalmente por esta parcela do débito, além da omissão quanto à apresentação da prestação de contas, dever que se lhe impunha, independentemente de ter, ou não, gerido os recursos.
7.	Assim, foi redistribuída, a partir dos supervenientes elementos de prova incorporados aos autos, a imputação das correspondentes responsabilidades dos agentes municipais gestores:
	Responsável
	Data
	Valor (R$) 

	José Waldoli Figueira Valente
	17/1/2012
	40.838,57

	Iracy de Freitas Nunes
	2/10/2013
	60.400,00

8.	Nesse quadro, imperioso foi reformatar a citação e a audiência originalmente formulada, que passou a assumir a seguinte conformação: 
...
9.	Com a devida autorização do ínclito Relator (peça 47) , foram efetuados novos chamamentos dos responsáveis, cujos deslindes e detalhamentos estão tabulados no demonstrativo abaixo: 
	Expediente
	Destinatários
	Endereço
	Fonte do endereço
	Aviso de Recebimento
	Resposta

	Ofício 46570/2020-TCU/Seproc, de 28/9/2020
	José Waldoli Filgueira Valente
	Conjunto Mendara II, Alameda E22, Rua Rodolfo Chermont - Marambaia 66620-000 - Belém - PA
	Secretaria da Receita Federal (peça 48) 
	Peça 54
	Peças 55; 59

	Ofício 46572/2020-TCU/Seproc, de 28/9/2020
	Iracy de Freitas Nunes 
	Travessa Floriano Peixoto, 1195 - Central 68400-000 - Cametá - PA
	Secretaria da Receita Federal (peça 49) 
	Peça 56
	Não houve

10.	O Sr. José Waldoli Filgueira Valente apresentou alegações de defesa, em expedientes diversos (peça 55; 59-60) . Quanto ao Sr. Iracy de Freitas Nunes, a despeito de haver recebido pessoalmente o Ofício 46572/2020-TCU/Seproc (peça 56) , na data de 20/10/2020, não compareceu aos autos, seja para apresentar defesa, seja para postular dilação de prazo para tanto. 
EXAME TÉCNICO
11.	Inicia-se pelas alegações de defesa do Sr. José Waldoli Filgueira Valente, espraiadas em três arrazoados diversos. As considerações vertidas podem ser sintetizadas nos seguintes substratos: 
11.1	Alega ilegitimidade passiva neste processo, pois a omissão da prestação de contas deve ser imputada unicamente ao Sr. Iracy de Freitas Nunes, em cuja gestão deveria ter sido cumprida a obrigação pertinente;
11.2	Aponta, usando o critério da lei 9.783/99, e citando precedente do STF, a ocorrência de prescrição punitiva quinquenal, visto que a vigência do instrumento se encerrou em 2013 e sua citação somente se operou em 2019; 
11.3	A delonga e a pretensão estatal de cobrá-lo implicariam comprometimento da paz social e instabilidade jurídica; 
11.4	Haveria ainda aplicação da lei 9.784/99, em caráter subsidiário, à situação em tela;
11.5	Aponta ainda que, diante do largo tempo decorrido desde a celebração do convênio, que situa no exercício de 2007, as contas seriam iliquidáveis, pois seria absurdo que o gestor mantivesse em seu poder por doze anos documentação relativa à execução do ajuste; 
11.6	A prescrição quinquenal seria matéria de ordem pública;
11.7	Apresenta uma coleção de extratos bancários e lista pagamentos que efetuara em sua gestão, nominando os beneficiários (peça 59, p. 1; peça 60, p. 23) , nas datas de 28/12/2012 e 31/12/2012, conforme o quadro abaixo: 
	Data
	Valor (R$) 
	Beneficiário
	Agência
	Conta Corrente

	28/12/2012
	3.400,00
	C.Ribeiro
	2946-8
	12322-6

	28/12/2012
	3.300,00
	CM Alimentos
	3702-8
	33215-1

	28/12/2012
	2.200,00
	CM Alimentos
	3702-8
	33215-1

	31/12/2012
	1.400,00
	C.Ribeiro
	2946-8
	12322-6

	31/12/2012
	8.500,00
	CM Alimentos
	3702-8
	33215-1

	Total
	18.800,00
	
11.8	O saldo dos recursos, no valor de R$ 86.334,94, teria ficado em conta corrente e gasto na gestão seguinte, conforme os extratos que acostava (peça 60) . 
Análise
12.	Ingressando na análise dos argumentos de defesa manejados, a alegação de ilegitimidade passiva é completamente desarrazoada. Na medida em que geriu verbas do convênio em tela, ordenando despesas, no exercício do mandato eleitoral municipal, necessariamente responde por sua execução irregular, comprovada ou pressuposta, no quinhão pertinente ao seu período de gestão.
13.	No que se refere à prescrição, na conformação hodiernamente adotada na jurisprudência do TCU, não se admite a prescrição ressarcitória do dano ao erário, mas tão somente a pretensão punitiva, cujo prazo segue a regra geral do Direito Civil (art. 205 do Código Civil) , de natureza decenal, com possibilidade de interrupção, por uma única vez.
14.	Já no tocante ao entendimento proferido pelo Supremo Tribunal Federal, no julgamento recente do RE 636.886 (tema 899) , a respeito da prescritibilidade da pretensão de ressarcimento ao erário com base em decisão de tribunal de contas, cabe assinalar que a decisão do STF alcança tão somente a fase judicial de execução do título extrajudicial, não atingindo os processos de controle externo em trâmite no TCU, conforme orientação sufragada pelo Acórdão 6589/2020-TCU-Segunda Câmara, da relatoria do Ministro Raimundo Carreiro. Aliás, da ementa do julgado do STF constou que: "A pretensão de ressarcimento ao erário em face de agentes públicos reconhecida em acórdão de Tribunal de Contas prescreve na forma da Lei 6.830/1980 (Lei de Execução Fiscal) ". Portanto, ressalvada eventual inflexão de entendimento da Suprema Corte neste particular, até o trânsito em julgado do acórdão condenatório do TCU, permanece imprescritível a pretensão de ressarcimento ao erário decorrente da instauração da tomada de contas especial, conforme Enunciado da Súmula 282 do TCU ("As ações de ressarcimento movidas pelo Estado contra os agentes causadores de danos ao erário são imprescritíveis) .
15.	As contas somente são consideradas iliquidáveis, na forma do art. 20 da lei 8.443/92, quando se caracterizar "caso fortuito ou de força maior, comprovadamente alheio à vontade do responsável, tornar materialmente impossível o julgamento de mérito". 
16.	Nenhuma hipótese desta natureza foi invocada ou comprovada pelo responsável, que se limitou a alegar falta de razoabilidade na guarda de documentação relativa à aplicação dos recursos no prazo decorrido. 
17.	Contrariamente à crença do gestor, era seu dever manter a documentação em arquivo pelo prazo de dez anos, contados a partir da aprovação da prestação de contas, nos termos do art. 3º, § 3º, da Portaria Interministerial 127, de 29/5/2008, em sua redação original, que não foi modificada a partir das alterações promovidas pela Portaria Interministerial 342, de 5/11/2008 (grifo nosso) :
Art. 3º Os atos e os procedimentos relativos à formalização, execução, acompanhamento, prestação de contas e informações acerca de tomada de contas especial dos convênios, contratos de repasse e termos de parceria serão realizados no Sistema de Gestão de Convênios e Contratos de Repasse - SICONV, aberto à consulta pública, por meio do Portal dos Convênios. (alterado pela Port. n° 342, de 05/11/2008) 
§ 1º Os atos que, por sua natureza, não possam ser realizados no SICONV, serão nele registrados.
§ 2º Para a celebração dos instrumentos regulados por esta Portaria, os órgãos, entidades e entes a que se refere o art. 1º devem estar cadastrados no SICONV.
§ 3º O convenente ou contratado deverá manter os documentos relacionados ao convênio e contrato de repasse pelo prazo de dez anos, contado da data em que foi aprovada a prestação de contas.
18.	No termo de convênio, assinado pelo próprio Sr. José Waldoli Filgueira Valente (peça 6, p. 10) , consta, no preâmbulo, dentre diversas outras normas infralegais, a previsão de aplicação do referido normativo ao ajuste que se entabulava. 
19.	Inexiste fundamentação jurídica, neste quadro, que sustente o desconhecimento do comando que estabelecia a necessidade de manter, à disposição dos órgãos de controle, a documentação referente à execução do convênio. Tampouco seria múnus destoante da praxe da aplicação descentralizada de recursos federais pelos municípios. É a regra nas transferências voluntárias e automáticas, previstas nos diversos normativos que tratam da matéria. O prazo de expurgo costuma, inclusive, exceder este período de dez anos, não sendo, como alega a defesa, algo que possa ser classificado como absurdo. 
20.	Se nada encontrou nos arquivos municipais após a gestão antecessora (na qual deveriam ser apresentadas as contas) , por força do princípio da continuidade administrativa, seria seu dever ao menos adotar providências ao seu alcance, para contornar ou reverter os efeitos adversos decorrentes, tais como abertura de sindicâncias administrativas, comunicação ao Ministério Público Estadual, representação criminal ao Ministério Público Federal, registro da ocorrência perante às autoridades policiais, dentre outras. Sobre isso, nada mencionou.  
21.	Quanto aos valores executados em seu período de gestão, o Sr. José Waldoli Filgueira Valente apresentou uma listagem de pagamentos identificados, no valor de R$ 18.800,00, na tabela constante do item 11.7 desta instrução. O restante dos valores fora, de fato, aplicado em fundos de investimento (peça 60, p. 6; 8; 10; 12; 13; 15; 16; 19; 21; 22) sendo ao cabo, quase que em sua integralidade, gastos em 30/9/2013 e 2/10/2013, em cinco lançamentos a débito da conta (transferências on line) , já na gestão do sucessor, Sr. Iracy de Freitas Nunes, listados no demonstrativo abaixo:
	Data
	Valor (R$) 
	Beneficiário
	CNPJ
	Agência
	Conta Corrente

	30/9/2013
	5.680,00
	C.Ribeiro
	04.798.860/0001-73
	2946-8
	12322-6

	30/9/2013
	17.200,00
	CM Alimentos
	13.201.340/0001-22
	3702-8
	33215-1

	2/10/2013
	20.400,00
	CM Alimentos
	13.201.340/0001-22
	3702-8
	33215-1

	2/10/2013
	20.100,00
	CM Alimentos
	13.201.340/0001-22
	2946-8
	12322-6

	2/10/2013
	19.900,00
	CM Alimentos
	13.201.340/0001-22
	3702-8
	33215-1

	Total
	83.280,00
		
22.	Note-se que, diante de extratos bancários incompletos (peças 9; 43) que guiaram instruções pretéritas no âmbito da unidade técnica, as citações desvelaram imprecisões na distribuição dos valores das responsabilidades dos agentes arrolados. O Sr. José Waldoli Figueira Valente efetuou despesas da ordem de R$ 18.800,00, mas foi citado pelo valor de R$ 40.838,57, enquanto que o Sr. Iracy de Freitas Nunes autorizou a realização de despesas no total R$ 83.280,00, e foi citado pelo valor de R$ 60.400,00. 
23.	A correção dessas distorções, no caso do Sr. Iracy de Freitas Nunes, exigiria, por força do princípio da congruência, o refazimento de sua citação. Considerando a relação custo-benefício destas providências de ajuste, diante do retardo da marcha processual e a relativa modicidade dos valores envolvidos, nossa sugestão será a dispensa deste procedimento. 
23.1	Assim, tal diferença não é expressiva o suficiente para que seja promovida nova citação do gestor, com custo processual que poderá superar o benefício esperado. Nesse sentido, cite-se o seguinte enunciado da Jurisprudência Selecionada do TCU, que confirma a desnecessidade de nova citação frente a casos como o destes autos: 
"Depois de citado o responsável, eventual elevação do valor do débito decorrente de nova apuração poderá ensejar a condenação pelo valor original, dispensando-se nova citação, desde que a diferença entre os dois montantes não seja significativa, em observância aos princípios da racionalização administrativa e da economia processual". (Acórdão 2806/2017-TCU-Primeira Câmara; Relator Ministro Vital do Rêgo) . 
24.	Cabe assinalar que as informações disponíveis nos autos, agregadas ou não pelo responsável que apresentou defesa, não são, sob os aspectos formal e material, suficientes para atestar a regular execução dos recursos.  
25.	No aspecto formal, há disposições conveniais que claramente não são atendidas pelas informações disponibilizadas ou acessíveis, conforme o termo de convênio (peça 6, p. 7) : 
CLAUSULA DÉCIMA QUINTA - A prestação de contas consiste na comprovação da execução da totalidade dos recursos recebidos, incluindo a contrapartida e os rendimentos de aplicação financeira, e deve ser apresentada ao FNDE no prazo máximo de 60 (sessenta) dias após o término da vigência do convênio, constituída de: 
I. ofício de encaminhamento ao Presidente do FNDE; 
II. cópia do Plano de trabalho; 
III. cópia do termo de Convênio, com a indicação da data de sua publicação; 
IV. Relatório de Cumprimento do Objeto do Convênio contendo, como parte integrante, no mínimo, os seguintes documentos: 
a) Demonstrativo da Execução Físico-financeira; 
b) Demonstrativo da Receita e da Despesa, evidenciando os recursos recebidos, os rendimentos auferidos em aplicações financeiras, a contrapartida pactuada, as despesas realizadas e o saldo existente ao final da execução do convênio, se for o caso; 
c) Relação dos Pagamentos Efetuados; 
d) Relação dos Bens Adquiridos; 
e) Declaração de realização dos objetivos a que se propunha o instrumento; 
f) Declaração por meio da qual o CONVENENTE se obriga a manter os documentos relacionados ao Convênio arquivados em sua sede e em boa ordem, pelo prazo de 10 (dez) anos, contados da data em que foi aprovada a prestação de contas. 
V. extratos da conta bancária específica e dos rendimentos da aplicação financeira, quando for o caso, evidenciando a movimentação dos recursos no período compreendido entre a data do depósito da primeira parcela até o fim da vigência do convênio; 
VI. comprovante de recolhimento do saldo de recursos, se houver; 
VII. cópia da homologação e adjudicação das licitações realizadas ou apresentação dos atos que justifiquem sua dispensa ou inexigibilidade, com o respectivo embasamento legal. 
CLÁUSULA DÉCIMA SEXTA - Para fins de comprovação de gastos, não serão aceitas despesas efetuadas em data anterior ou posterior ao prazo de vigência, devendo os documentos comprobatórios ser originais, emitidos em nome do CONVENENTE e identificados com a origem dos recursos e o número deste Convênio. 
26.	Permanecem ignoradas a execução física do objeto (qualidade e quantidade dos supostos bens ou serviços fornecidos mediante os pagamentos efetuados aos agentes privados) , o cumprimento da legislação específica referente às licitações e contratos e, especialmente, o nexo de causalidade entre os recursos repassados e as despesas efetuadas, este ordinariamente comprovado pela apresentação dos documentos fiscais associados ao convênio e assim identificados, com vistas a evitar possível uso em duplicidade de recursos públicos, com propósito fraudulento. 
27.	Quanto à responsabilidade do Sr. Iracy de Freitas Nunes, constata-se que, a despeito de pessoalmente comunicado de sua citação (peça 38) , não compareceu aos autos para apresentar defesa ou praticar qualquer outro ato. 
28.	Apesar de regularmente citado e ouvido em audiência, o responsável deixou transcorrer in albis o prazo regimental de 15 dias, que lhe foi concedido para apresentar alegações de defesa e/ou razões de justificativa, motivo pelo qual se impõe o reconhecimento da revelia de que trata o art. 12, § 3º, da Lei 8.443/1992. Deve ser ressaltado que a forma de contagem de prazos instituída pelo vigente Código de Processo Civil (lei 13.105/2015) , em dias úteis, é inaplicável à processualística de controle externo (Acórdão 2224/2018-TCU-Plenário - Rel. Min. Marcos Bemquerer) , que segue sendo regida pela Resolução TCU 170/2004 nesse particular.
29.	A despeito da caracterização da revelia do agente citado, devem ser considerados, no entanto, eventuais elementos já constantes dos autos, os quais poderiam, em tese, conceder-lhe um juízo favorável.
30.	Deve-se observar que, nos processos do TCU, a revelia não implica a presunção de que sejam verdadeiras todas as imputações levantadas contra os responsáveis, diferentemente do que ocorre no processo civil, em que o não comparecimento do réu aos autos leva à presunção da verdade dos fatos narrados pelo autor. 
31.	Assim, independentemente da revelia, a avaliação da responsabilidade do agente nos processos desta Corte não prescinde dos elementos existentes nos autos ou para ele carreados, uma vez que são regidos pelo princípio da verdade material (Acórdão 163/2015-TCU-Segunda Câmara - Rel. Min. André de Carvalho; 2.685/2015 - TCU - 2ª Câmara - Rel. Min. Raimundo Carreiro; 2.801/2015 - TCU - 1ª Câmara - Rel. Min. Walton Alencar Rodrigues; 4.340/2015 - TCU - 1ª Câmara - Rel. Min. Weder de Oliveira; e 5.537/2015 - TCU - 1ª Câmara - Rel. Min. Weder de Oliveira) .
32.		Finalizada essa breve retrospectiva, bem como o introito analítico, emergindo na apreciação meritória da situação do Sr. Iracy de Freitas Nunes, reconhece-se que os apontamentos cabíveis e necessários ao deslinde da matéria não são extensos.
33.	Não exsurgiram constatações posteriores que infirmem o entendimento externado pela unidade técnica na abordagem preliminar, não somente porque o responsável abdicou de apresentar   alegações de defesa ou razões de justificativa, como inexistem nos autos elementos que o favoreçam, não abarcados inicialmente. Especificamente sobre o dever de prestar contas, ressalte-se que é aplicável a todo administrador público, a quem incumbe "justificar seu bom e regular emprego na conformidade das leis, regulamentos e normas emanadas das autoridades administrativas competentes", conforme o art. 93 do Decreto-lei 200/1967, recepcionado e prestigiado pelo art. 70, parágrafo único da Constituição Federal, na redação conferida pela Emenda Constitucional 19/2008. 
34.	As prestações de contas não foram apresentadas, donde se presume o emprego irregular dos recursos e o correspondente dever de ressarcir. A ausência de apresentação de prestação de contas, sem justificativa, como bem destaca o eminente Ministro Benjamin Zymler, ao externar o voto condutor do Acórdão 196/2016-TCU-Plenário, traz a presunção de dano, por imposição legal: 
Logo, a omissão no dever de prestar contas configura ofensa não só às regras legais, mas também aos princípios basilares da administração pública, já que, ao final e ao cabo, o gestor deixa de prestar satisfação à sociedade sobre o efetivo emprego dos recursos postos sob a sua responsabilidade, dando ensejo, inclusive, ao surgimento de presunção legal de integral dano ao erário, pela não aplicação dos valores com desvio dos recursos federais.
35.	Em se tratando de processo em que a parte interessada não se manifestou acerca das irregularidades imputadas, não há elementos para que se possa efetivamente aferir e reconhecer a ocorrência de boa-fé na conduta do responsável, podendo este Tribunal, desde logo, proferir o julgamento de mérito pela irregularidade das contas, conforme os termos dos §§ 2º e 6º do art. 202 do Regimento Interno do TCU (Acórdão 2064/2011-TCU-Primeira Câmara - Rel. Min. Ubiratan Aguiar;  6.182/2011-TCU - 1ª Câmara - Rel. Min. Weder de Oliveira, 4.072/2010-TCU-1ª Câmara - Rel. Min. Valmir Campelo; 1.189/2009-TCU- 1ª Câmara - Rel. Min. Marcos Bemquerer; 731/2008-TCU-Plenário; Rel. Min. Aroldo Cedraz) .
36.	Tampouco se vislumbra óbice à cumulação das multas referidas nos arts. 57 e 58 da lei 8.443/92, pois os fatos geradores das penalidades são distintos (Acórdão 1791/2012-TCU-Plenário - Rel. Min. Ana Arraes; 1592/2017 - Primeira Câmara - Rel. Min. Bruno Dantas; 4342/2018 - Segunda Câmara - Rel. Min. Ana Arraes) . O Sr. Iracy Freitas Nunes não apenas deixou de apresentar a prestação de contas do convênio ao tempo e na forma legalmente estabelecidos, como, outrossim, autorizou a realização de despesas durante o curso de seu mandato na Prefeitura.  
37.	No tocante à prescrição punitiva, temos que, conforme o Acórdão 1441/2016-TCU-Plenário, o qual uniformizou a jurisprudência acerca dessa questão, a prescrição subordina-se ao prazo decenal geral indicado no art. 205 do Código Civil, contado da data de ocorrência da irregularidade sancionada, nos termos do art. 189 daquele diploma, sendo este prazo interrompido pelo ato que ordenar a citação, a audiência ou a oitiva do responsável.
38.	No caso específico, é preciso estabelecer o termo inicial desse interregno, uma vez que as irregularidades sancionadas verificaram-se no decorrer de um intervalo temporal. Para fins de estabelecimento do termo inicial do prazo prescricional, o critério que se adota comumente, em casos da espécie, é considera-lo como a data limite para a apresentação da prestação de contas pelo aplicador dos recursos. Essa opção apresenta como fundamento o princípio da actio nata, pois, segundo seus defensores, representaria o termo inicial aquele momento em que o Estado teria condições de agir na defesa de seus interesses, quando se mostrasse necessário.  
39.	Tal critério é passível de críticas, na medida em que a prestação de contas possui um caráter declaratório, e não constitutivo, das referências fáticas que se relacionam com as possíveis irregularidades que se habilitam a ser objeto de sanção. Desconsidera, sobretudo, o poder-dever estatal de acompanhar pari passu, a execução da ação governamental, com potencial ablativo das desconformidades. Opera logicamente em desfavor do agente punível. Sua adoção será, contudo, sugerida, em coerência com a linha interpretativa mantida por esta Corte, até mesmo por não alterar a situação do responsável. 
40.	No caso vertente, nos termos da Cláusula Décima-Quinta do instrumento (peça 6, p. 7) , a data estipulada como prazo final para a prestação de contas era aquela correspondente a sessenta dias após o término da vigência do convênio, sendo este último interregno de 365 dias a contar da assinatura do ajuste, evento datado de 23/12/2011 (peça 6, p. 10) . 
41.	O prazo final para a apresentação da prestação de contas, segundo este critério, seria a data de 21/1/2013. O prazo prescricional foi interrompido em 11/9/2019, pelo despacho autorizativo da citação (peça 30) , encontrando-se em plena fluência. 
42.	Inexistindo prestação de contas, sendo o quadro probatório insuficiente para evidenciar a correta e regular execução do objeto do ajuste e restando caracterizadas infrações ao regramento específico aplicável à gestão do convênio, que não puderam ser relevadas diante das informações e elementos documentais remetidos pelo Sr. José Waldoli Figueira Valente, a irregularidade das contas e a condenação em débito dos agentes, na proporção das despesas que autorizaram em seus respectivos períodos de gestão e observado o limite máximo do débito atribuído na citação do Sr. Iracy de Freitas Nunes, é desfecho que se impõe. 
43.	Adicionalmente, entendemos que o recolhimento do saldo do convênio, de R$ 366,85, promovido pelo Sr. José Waldoli Figueira Valente (peça 60, p. 2-3) , deve lhe aproveitar. 
CONCLUSÃO
44.	Considerando que: não houve apresentação de prestação de contas dos recursos por qualquer dos gestores, apesar de notificados pelo repassador para tanto; incumbia originalmente ao Sr. Iracy de Freitas Nunes tal múnus, pois o prazo final para o adimplemento da obrigação inseria-se no período de seu mandato eleitoral (2013-2016) ; ambos os gestores realizaram despesas no decorrer de seus mandatos; devido a imprecisões e incompletudes dos extratos bancários que guiaram as atuações preliminares da unidade técnica, os valores atribuídos aos Srs. José Waldoli Figueira Valente (gestões 2009-2012 e 2017-2020) e Iracy de Freitas Nunes nas citações empregadas foram, respectivamente, superestimados e subestimados; o Sr. Iracy de Freitas Nunes não apresentou defesa, a despeito de regularmente citado, caracterizando-se a sua revelia; as alegações de defesa do Sr. José Waldoli Figueira Valente revelaram-se insuficientes para afastar a sua responsabilidade; cabe a irregularidade das contas de ambos os agentes, a decretação da revelia do Sr. Iracy de Freitas Nunes, a aplicação da multa do art. 57 da lei orgânica e a condenação em débito de ambos os agentes, na proporção dos valores que geriram, limitando-se, porém, no tocante ao ressarcimento, o quantum relativo ao Sr. Iracy de Freitas Nunes ao valor pelo qual foi citado; e, por derradeiro, a aplicação da multa do art. 58 ao Sr. Iracy de Freitas Nunes, pela omissão do dever de prestar contas. 
PROPOSTA DE ENCAMINHAMENTO
45.	Diante do exposto, submetem-se os autos à consideração superior, propondo:
45.1.     	rejeitar parcialmente as alegações de defesa apresentadas pelo Sr. José Waldoli Figueira Valente; 
45.2	considerar revel, para todos os efeitos, o Sr. Iracy de Freitas Nunes, dando-se prosseguimento ao processo, conforme preceitua o art. 12, § 3º, da Lei 8.443/1992, c/c o art. 202, §8º, do Regimento Interno do TCU;
45.3	julgar irregulares as contas do Sr. José Waldoli Filgueira Valente (CPF: XXX.146.732-XX) , com fundamento nos arts. 1º, inciso I, 16, inciso III, alíneas "b" e "c", 19, caput, e 23, inciso III, da Lei 8.443/1992, c/c os arts. 1º, inciso I, 209, incisos II e III, 210 e 214, inciso III, do Regimento Interno do TCU, e condenando-o ao pagamento das importâncias a seguir especificadas e fixando-lhe o prazo de 15 dias, para que comprove, perante este Tribunal, em respeito ao art. 214, inciso III, alíneas "a" e "b", do Regimento Interno do TCU, o recolhimento das dívidas aos cofres do Fundo Nacional de Desenvolvimento da Educação, atualizadas monetariamente e acrescidas de juros de mora, calculados a partir das datas indicadas até a data do efetivo recolhimento e com o abatimento de valores acaso já satisfeitos, nos termos da legislação vigente:
	Data
	Valor (R$) 
	Natureza

	28/12/2012
	3.400,00
	Débito

	28/12/2012
	3.300,00
	Débito

	28/12/2012
	2.200,00
	Débito

	31/12/2012
	1.400,00
	Débito

	31/12/2012
	8.500,00
	Débito

	17/9/2020
	366,85
	Crédito

Valor atualizado em 30/3/2021 (sem juros) : R$ 29.190,35
45.4	julgar irregulares as contas do Sr. Iracy de Freitas Nunes (CPF: XXX.689.872-XX) , com fundamento nos arts. 1º, inciso I, 16, inciso III, alíneas "a" e "c", 19, caput, e 23, inciso III, da Lei 8.443/1992, c/c os arts. 1º, inciso I, 209, incisos I, II e III, 210 e 214, inciso III, do Regimento Interno do TCU, e condenando-o ao pagamento das importâncias a seguir especificadas e fixando-lhe o prazo de 15 dias, para que comprove, perante este Tribunal, em respeito ao art. 214, inciso III, alíneas "a" e "b", do Regimento Interno do TCU, o recolhimento das dívidas aos cofres do Fundo Nacional de Desenvolvimento da Educação, atualizadas monetariamente e acrescidas de juros de mora, calculados a partir das datas indicadas até a data do efetivo recolhimento e com o abatimento de valores acaso já satisfeitos, nos termos da legislação vigente:
	Data
	Valor (R$) 

	2/10/2013
	60.400,00

Valor atualizado em 30/3/2021 (sem juros) : R$ 90.835,56
45.5	Aplicar ao Sr. José Waldoli Filgueira Valente (CPF: XXX.146.732-XX) a multa prevista no art. 57 da lei 8.443/92, c/c o art. 267 do Regimento Interno do TCU, com a fixação do prazo de quinze dias, a contar da notificação, para comprovar, perante o Tribunal (art. 214, inciso III, alínea "a", do Regimento Interno) , o recolhimento da dívida aos cofres do Tesouro Nacional, atualizadas monetariamente desde a data do acórdão até a do efetivo recolhimento, se forem pagas após o vencimento, na forma da legislação em vigor;
45.5	Aplicar ao Sr. Iracy de Freitas Nunes (CPF: XXX.689.872-XX) as multas previstas nos art. 57 e 58 da lei 8.443/92, c/c os arts. 267 e 268 do Regimento Interno do TCU, com a fixação do prazo de quinze dias, a contar da notificação, para comprovar, perante o Tribunal (art. 214, inciso III, alínea "a", do Regimento Interno) , o recolhimento da dívida aos cofres do Tesouro Nacional, atualizadas monetariamente desde a data do acórdão até a do efetivo recolhimento, se forem pagas após o vencimento, na forma da legislação em vigor;
45.6	autorizar, desde logo, a cobrança judicial das dívidas, nos termos do art. 28, inciso II, da Lei 8.443/1992, c/c o art. 219, inciso II, do Regimento Interno do TCU, caso não atendida a notificação;
45.7	autorizar, desde logo, se requerido pelos responsáveis, com fundamento no art. 26, da Lei 8.443/1992, c/c o art. 217 do Regimento Interno do TCU, o parcelamento das dívidas em até 36 (trinta e seis) parcelas, incidindo sobre cada uma, os encargos legais devidos, sem prejuízo de alertá-lo de que, caso opte por essa forma de pagamento, a falta de comprovação do recolhimento de qualquer parcela implicará o vencimento antecipado do saldo devedor, nos termos do art. 26, parágrafo único, da Lei 8.443/1992, c/c o art. 217, §2º, do Regimento Interno do TCU;
45.8	enviar cópia do Acórdão que vier a ser proferido ao FNDE e aos responsáveis, para ciência, informando que a presente deliberação, acompanhada do Relatório e do Voto que a fundamentam, está disponível para a consulta no endereço www.tcu.gov.br/acordaos, além de esclarecer que, caso requerido, o TCU poderá fornecer sem custos as correspondentes cópias, de forma impressa;
45.9	enviar cópia do Acórdão a ser prolatado, bem como do Relatório e do Voto que o fundamentarem, à Procuradoria da República no Estado do Pará, nos termos do § 3º do art. 16 da Lei 8.443/1992 c/c o § 7º do art. 209 do Regimento Interno do TCU, para adoção das medidas cabíveis."
7.	O Ministério Público junto ao TCU assim se manifestou:
"Inicialmente, foi imputado o débito integral dos recursos repassados ao Sr. José Waldoli e ao Sr. Iracy de Freitas foi atribuída apenas a responsabilidade pela não apresentação da prestação de contas.
Após a apresentação de defesa pelo Sr. José Waldoli, a unidade técnica apontou um equívoco na distribuição das responsabilidades, em razão da imprecisão dos extratos bancários inicialmente constantes dos autos.
Nessa segunda análise, verificou-se que o Sr. Iracy foi responsável pela movimentação de R$ 60.400,00 dos recursos (peça 43) e, por consequência, o Sr. José Waldoli seria responsável pela movimentação de R$ 40.838,57. Tal fato resultou em nova proposta de citação dos responsáveis.
Regularmente citados, apenas o Sr. José Waldoli apresentou defesa às peças 55, 59 e 60. O Sr. Iracy de Freitas Nunes não apresentou defesa, devendo ser considerado revel.
A defesa desnudou novamente a forma como foram geridos os valores repassados. O Sr. José Waldoli Filgueira Valente demonstrou que movimentou apenas R$ 18.800,00 dos recursos, e o restante ficou aplicado em fundos de investimento. O saldo remanescente foi utilizado entre 30/9/2013 e 2/10/2013, já na gestão do seu sucessor, o Sr. Iracy.
A diferença entre o valor do dano atribuído ao Sr. Iracy por meio da citação (R$ 60.400,00) e o efetivo valor gerido pelo responsável (R$ 83.280,00) , e também o tempo transcorrido desde a ocorrência dos fatos, levaram a unidade técnica a sugerir a não realização de nova citação dos responsáveis, ante novo retardo processual.
Assim, ao analisar a defesa apresentada pelo Sr. José Waldoli, a Secex-TCE concluiu que os elementos de defesa apresentados não foram suficientes para atestar a regular execução dos recursos.
Em vista disso, inexistindo prestação de contas ou outros elementos probatórios para evidenciar a correta aplicação dos recursos, propõe o julgamento pela irregularidade das contas dos responsáveis e a condenação em débito dos agentes, no valor das despesas que autorizaram no período de suas gestões, sendo que, no caso do Sr. Iracy de Freitas Nunes, o débito ficou limitado ao valor constante do ofício citatório que lhe foi encaminhado.
Ante o exposto, acolho a proposta de encaminhamento sugerida à peça 62, p. 12-14, no sentido de acolher parcialmente as alegações de defesa do Sr. José Waldoli Filgueira Valente, considerar revel, para todos os efeitos, o Sr. Iracy de Freitas Nunes, julgar irregulares as contas dos responsáveis, condenando-os ao recolhimento dos valores apurados pela instrução técnica, bem como acolho a proposta de aplicação das multas sugeridas aos responsáveis supracitados."
	É o relatório.

8.1. Alano Luiz Queiroz Pinheiro (10.826/OAB-PA) e outros, representando José Waldoli Filgueira Valente.

Subprocurador-Geral Paulo Soares Bugarin.

FUNDO NACIONAL DE DESENVOLVIMENTO DA EDUCAÇÃO. CONVÊNIO. NÃO DEMONSTRAÇÃO DA REGULAR APLICAÇÃO DOS RECURSOS REPASSADOS. CONTAS IRREGULARES. DÉBITO. MULTA.

TOMADA DE CONTAS ESPECIAL (TCE)

Secretaria de Controle Externo de Tomada de Contas Especial (SecexTCE).

Atuo nestes autos com fundamento no art. 27-A da Resolução-TCU 175/2005, tendo em vista ter sido designado, por meio da Portaria-TCU nº 61-SEAE, de 26/8/2021, substituto do eminente Ministro Benjamin Zymler.
2.	Trata-se de tomada de contas especial instaurada em razão de irregularidades na aplicação dos recursos federais repassados por força do convênio 700.965/2011, celebrado entre o Fundo Nacional de Desenvolvimento da Educação (FNDE) e o Município de Cametá/PA.
3.	O convênio, no valor de R$ 102.261,18, sendo R$ 101.238,57 à conta do concedente e R$ 1.022,61 referentes à contrapartida, teve por objeto a aquisição de mobiliário e equipamentos padronizados para equipar as escolas de educação infantil do Programa Nacional de Reestruturação e Aparelhagem da Rede Escolar Pública de Educação Infantil - Proinfância, com vigência estipulada para o período de 23/12/2011 a 17/10/2013 (peça 6) .
4.	Caracterizada a omissão no dever de prestar contas, foi promovida a oitiva dos ex-prefeitos municipais, srs. José Waldoli Filgueira Valente (gestões de 2009 a 2012 e 2017 a 2020) e Iracy de Freitas Nunes (gestão de 2013 a 2016) .
5.	O sr. Iracy de Freitas Nunes foi instado a se manifestar pela omissão no dever de prestar contas e por não ter comprovado a regular aplicação dos recursos por ele geridos, no valor total de R$ 60.400,00 (peça 43) .
6.	O sr. José Waldoli Filgueira Valente foi citado por não ter comprovado a regular aplicação dos recursos retirados da conta corrente específica do convênio na data de 17/1/2012, no valor total de R$ 40.838,57.
II
7.	O sr. Iracy de Freitas Nunes optou por permanecer silente. Dessa forma, de acordo com o art. 12, § 3º, da Lei 8.443/1992, está caracterizada a revelia, cabendo dar prosseguimento ao processo.
8.	O sr. José Waldoli Filgueira Valente argumentou, em essência, que:
	- o prazo para a apresentação da prestação de contas venceu no mandato de seu sucessor;
	- ocorreu a prescrição da pretensão punitiva, nos termos da Lei 9.873/1999;
	- somente geriu R$ 18.800,00 dos recursos repassados mediante o convênio em questão, pois, ao final de seu mandato, havia um saldo de R$ 86.334,94 na conta específica do ajuste.
9.	Tanto a unidade técnica quanto o Ministério Público junto ao TCU verificaram assistir razão parcial a esse responsável quando ele afirma que somente geriu parte do débito que lhe fora imputado. Assim, foi manifestado o entendimento que o sr. José Waldoli Filgueira Valente deveria ter suas contas julgadas irregulares com a condenação em débito pelos valores por ele geridos (R$ 18.800,00, em valores históricos) e cuja regular aplicação não foi demonstrada, além de sofrer a sanção prevista no art. 57 da Lei 8.443/1992.
10.	Em relação ao sr. Iracy de Freitas Nunes, o Parquet e a unidade técnica entenderam que ele deveria ter suas contas julgadas irregulares com a condenação em débito pelos valores objeto da citação, além de sofrer a sanção prevista no art. 57 da Lei 8.443/1992.
III
11.	Em relação ao argumento acerca da ocorrência dos prazos prescricionais ou decadenciais, insta analisar a questão sob dois aspectos: pretensão punitiva e ações de ressarcimento.
12.	Quanto à primeira, mediante o Acórdão 1441/2016-TCU-Plenário, proferido em incidente de uniformização de jurisprudência, restou assente que a prescrição punitiva do TCU subordina-se ao prazo geral de prescrição disposto no Código Civil: dez anos. Essa prescrição é contada a partir da data da ocorrência da irregularidade e é interrompida pelo ato que ordenar a citação, a audiência ou a oitiva da parte. Ou seja, como o prazo para a prestação de contas expirou-se em 16/1/2015 (peça 1, p. 1) e as oitivas foram autorizadas em 3/8/2020 (peça 47) , não há que falar na ocorrência de tal espécie de prescrição.
13.	Em relação ao ressarcimento, a jurisprudência da Corte de Contas, fundamentada no art. 37, § 5º, da Constituição Federal e na jurisprudência do Supremo Tribunal Federal (v.g. Mandado de Segurança 26.210-9/DF) e consolidada na Súmula 282 do TCU, aduz que as ações de ressarcimento movidas pelo Estado contra os agentes causadores de danos ao erário são imprescritíveis.
14.	Não desconheço que o Supremo Tribunal Federal, no âmbito do RE 636.886/AL, fixou o seguinte enunciado para o Tema 899: "É prescritível a pretensão de ressarcimento ao erário fundada em decisão de Tribunal de Contas".
15.	Contudo, em mandado de segurança, a Excelentíssima Ministra Rosa Weber afirmou, em decisão monocrática, que o tratado no Tema 899 não se aplica ao processo no âmbito do TCU (MS 34.467/DF, de 17/8/2020) :
"O debate sobre a prescrição de pretensão de ressarcimento ao erário fundada em decisão de Tribunal de Contas, abordado ao exame do tema nº 899 da repercussão geral, tangencia, mas não se identifica com a discussão jurídica objeto dos presentes autos. Na espécie, discute-se a incidência de prescrição em fase anterior à decisão da Corte de Contas da União que imputa débito, isto é, antes da formação do título executivo extrajudicial."  (grifou-se) .
16.	Com efeito, é possível depreender a questão controvertida no Tema 899 a partir da consulta àss peças processuais dos autos eletrônicos, no site do STF.
17.	O parecer da Procuradoria-Geral da República - PGR proferido naqueles autos assim expôs:
"O debate cinge-se a existência, ou não, de legitimidade constitucional no reconhecimento de prescrição em processo de execução de título condenatório expedido por Corte de Contas, com a finalidade de obter o ressarcimento do erário em virtude de infração ao regime de direito público ou caracterizada como improbidade."  (grifou-se) .
18.	A ementa da deliberação do Tribunal Regional Federal da 5ª Região, objeto do recurso extraordinário interposto pela União, também é esclarecedora acerca da delimitação da matéria controvertida:
"Para fins práticos, deve-se observar quando a Fazenda Pública foi intimada a providenciar o andamento do feito. Passados cinco anos sem diligências concretas, ocorre a prescrição intercorrente. Caso haja suspensão na forma do art. 40, da Lei n. 6.830/80, ocorre a extinção se o feito permanecer paralisado por mais de seis anos.
Na hipótese dos autos, houve o arquivamento sem baixa do processo em 12.08.1999 e até a data da sentença extintiva do feito em 05.06.2006, a Fazenda Nacional não apresentou nenhuma medida concreta quanto à localização do devedor ou de seus bens. Revela-se, portanto, inequívoca a ocorrência da prescrição intercorrente."  (grifou-se) .
19.	Como se vê, a deliberação não tratou da prescrição do processo de controle externo levado a cabo perante o Tribunal de Contas da União, mas da prescrição intercorrente ocorrida durante a fase de execução do acórdão condenatório do Tribunal. No caso, a Fazenda Pública deixou a ação paralisada por mais de seis anos, o que ensejou a declaração de prescrição intercorrente no aludido caso concreto.
20.	Nessa linha, ao se manifestar em embargos de declaração opostos a essa decisão, o relator do feito assim se manifestou em voto acolhido pelo Plenário do Supremo Tribunal Federal em 23/8/2021:
	"Nenhuma consideração houve acerca do prazo para constituição do título executivo, até porque esse não era o objeto da questão cuja repercussão geral foi reconhecida no Tema 899, que ficou adstrito, como sobejamente já apontado, à fase posterior a formação do título." (grifou-se) 
21.	De qualquer forma, prosseguindo em sua manifestação no bojo do MS 34.467/DF, de 17/8/2020, a Ilustre Ministra Rosa Weber assentou que se sujeita ao prazo prescricional de dez anos a pretensão ressarcitória calcada em tomada de contas especial a cargo do TCU:
"no âmbito das relações jurídicas de direito privado, ressalvados casos especiais, como o da prestação de contas de quantias recebidas pelo advogado de seu cliente (art. 25-A da Lei nº 8.906/1994) , a pretensão de exigir contas está regulada pelo prazo prescricional decenal veiculado no art. 205 do Código Civil, como se extrai de precedentes do Superior Tribunal de Justiça (AgRg no AREsp 449.544/MS, Rel. Min. Maria Isabel Gallotti; AgRg no AREsp 642.576/PR, Rel. Min. Marco Aurélio Bellizze; e AgRg no AREsp 616.736/DF, Rel. Min. Luis Felipe Salomão) .
Não vislumbro justificativa para que o prazo prescricional adotado, como regra, em relações jurídicas de direito privado, não seja observado em tomada de contas especial, voltada a fiscalizar o uso de dinheiro público. ...
Só uma ocorrência interruptiva, na forma do caput art. 202 do Código Civil de 2002, pode incidir sobre o prazo estipulado para a pretensão de exigir contas, a regular a atuação do TCU em tomada de contas especial. Na espécie, já interrompida a fluência do prazo prescricional."  (grifou-se) 
22.	Trata-se, é bem verdade, de decisão com efeitos inter partes e com a possibilidade de ser revisitada pelos órgãos colegiados do Supremo Tribunal Federal.
23.	Mesmo que assim não fosse, retornando ao caso concreto, cabe registrar que, caso se adote o prazo decenal, tal qual preconizado no MS 34.467/DF, não haveria que se falar na prescrição ressarcitória, consoante a análise efetuada em relação à prescrição da pretensão punitiva.
24.	Ad argumentandum tantum, não haveria a alegada prescrição até mesmo com a aplicação do regime da Lei 9.873/1999, a qual assim estabelece:
"Art. 1º Prescreve em cinco anos a ação punitiva da Administração Pública Federal, direta e indireta, no exercício do poder de polícia, objetivando apurar infração à legislação em vigor, contados da data da prática do ato ou, no caso de infração permanente ou continuada, do dia em que tiver cessado.
...
Art. 2º Interrompe-se a prescrição da ação punitiva: 
I - pela notificação ou citação do indiciado ou acusado, inclusive por meio de edital;
II - por qualquer ato inequívoco, que importe apuração do fato;
III - pela decisão condenatória recorrível.
IV - por qualquer ato inequívoco que importe em manifestação expressa de tentativa de solução conciliatória no âmbito interno da administração pública federal."  (grifou-se) 
25.	No caso em tela, os recursos foram repassados em 17/1/2012 e o prazo para a prestação de contas expirou em 16/1/2015 (peça 1) .
26.	Em 26/1/2015, o responsável foi notificado para a apresentação da prestação de contas, hipótese prevista no inciso I do art. 2º da Lei 9.873/1999 (peças 11 e 12) .
27.	Em 27/4/2018, foi elaborado relatório do órgão repassador declarando a omissão no dever de prestar contas, hipótese prevista no inciso II do art. 2º da Lei 9.873/1999 (peça 10) .
28.	Em 9/1/2019, foi elaborado o relatório de tomada de contas especial pelo Fundo Nacional de Desenvolvimento da Educação, hipótese prevista no inciso II do art. 2º da Lei 9.873/1999 (peça 20) .
29.	Em 5 e 9/11/2020, ocorreram as citações no bojo do presente processo, hipótese prevista no inciso I do art. 2º da Lei 9.873/1999 (peças 56 e 57) .
30.	A partir desse histórico processual, verifico que, entre as datas dos atos inequívocos de apuração efetivados por parte da administração pública e por esta Corte de Contas, não se ultrapassa o prazo de cinco anos. 
IV
31.	Consoante apontado nos pareceres precedentes, o sr. José Waldoli Filgueira Valente geriu R$ 18.800,00, mas não apresentou os respectivos comprovantes de despesas ou qualquer outro elemento comprobatório que demonstrasse a regular aplicação dos recursos, não servindo para tanto a mera menção às notas fiscais que teriam embasado essas despesas.
32.	Quanto ao sr. Iracy de Freitas Nunes, nada foi apresentado para demonstrar a regular aplicação dos recursos por ele geridos, recaindo ainda sobre esse gestor a omissão no dever de prestar contas.
33.	Embora tenha gerido a quantia de R$ 83.280,00, esse gestor foi citado somente pela quantia de R$ 60.400,00 (peça 53) , de acordo com os documentos constantes dos autos à época da realização da citação (peça 44, p. 3, item 8) . 
34.	Essa constatação exigiria a realização de nova citação. Entretanto, acolho as ponderações da unidade técnica e do Ministério Público junto ao TCU no sentido de que o período de tempo já transcorrido, a relativa modicidade dos valores envolvidos e os custos processuais envolvidos, que poderão superar o benefício esperado, apontam a impertinência de nova citação. Nesse sentido, menciono o seguinte precedente desta Corte de Contas:
"Depois de citado o responsável, eventual elevação do valor do débito decorrente de nova apuração poderá ensejar a condenação pelo valor original, dispensando-se nova citação, desde que a diferença entre os dois montantes não seja significativa, em observância aos princípios da racionalização administrativa e da economia processual". (Acórdão 2806/2017-TCU-Primeira Câmara) . 
V
35.	A jurisprudência do TCU é firme no tocante à responsabilidade pessoal daqueles que se comprometem pela regular aplicação de recursos federais. Nesse passo, todo aquele que utiliza ou gerencia recursos públicos, por obrigação constitucional e legal, submete-se ao dever de demonstrar o correto emprego dos valores federais, nos termos dos arts. 70, parágrafo único, e 37, caput, da Constituição Federal e do art. 93 do Decreto-Lei 200/1967.
36.	Em outras palavras, compete ao responsável demonstrar a correta utilização dos recursos públicos que lhe foram confiados, o que não ocorreu no presente caso ante a ausência de documentação que indique o destino dado a parte dos recursos.
37.	Dessa forma, em face da ausência de elementos capazes de demonstrar nos autos a boa e regular aplicação dos recursos em questão e de permitir a conclusão pela boa-fé, alinho-me ao encaminhamento sugerido pela unidade técnica e endossado pelo Parquet especializado, no sentido de julgar irregulares as presentes contas com a condenação dos responsáveis pelos respectivos valores impugnados.
38.	Por fim, tendo em vista a reprovabilidade da conduta dos responsáveis, que deixaram de comprovar a regular aplicação dos recursos públicos federais recebidos, infringindo dever legal e constitucional, bem como a magnitude do dano causado, deve ser aplicada, individualmente, a multa prevista no artigo 57 da Lei 8.443/1992.
39.	Ao sr. José Waldoli Filgueira Valente, em razão da insuficiência de documentos apresentados, entendo aplicável a multa no valor de R$ 3.000,00 (equivalente a cerca de 10% do valor atualizado do débito) .
40.	Ao sr. Iracy de Freitas Nunes, em razão da omissão no dever de prestar contas, caracterizando um grave desprezo com a coisa pública e uma presunção de desvio doloso dos recursos, entendo aplicável a multa no valor de R$ 47.000,00 (equivalente a cerca de 50% do valor atualizado do débito) .
41. 	Por derradeiro, destaco que deixo de carrear para a minuta de acórdão tão-somente a proposição instrutória de, desde já, autorizar-se o parcelamento das dívidas imputadas, tendo em vista entender tratar-se de providência que somente deve ser adotada em face de solicitação do interessado. 
VI
Diante do exposto, acolho o parecer da unidade técnica e a manifestação do Ministério Público junto ao TCU, os quais incorporo como razões de decidir, e voto por que o Tribunal adote o acórdão que ora submeto à deliberação deste Colegiado.
TCU, Sala das Sessões, em 31 de agosto de 2021.
Ministro-Substituto AUGUSTO SHERMAN CAVALCANTI 
Relator